臺灣高等法院高雄分院刑事判決　　　　　　　　九十三年度上更(二)字第二七號
　　上　訴　人　甲○○
　　即　被　告
右上訴人因違反電業法案件，不服臺灣高雄地方法院八十八年度訴字第二五八號中華
民國八十九年二月十八日第一審判決（起訴案號：臺灣高雄地方法院檢察署八十七年
度偵字第一八七０六號），提起上訴，經判決後，由最高法院第二次發回更審，本院
判決如左：
      主  文
原判決撤銷。
甲○○對公務員職務上委託第三人掌管之文書致令不堪用，處有期徒刑伍月，如易科
罰金，以參佰元折算壹日。
      事  實
一、甲○○於民國八十四年間，曾因偽造文書罪，經臺灣高雄地方法院判處有期徒刑
    六月，緩刑二年，經上訴本院，旋撤回上訴而於八十四年十一月七日確定，並於
    八十四年十二月二十三日緩刑報結；又於八十七年間，因違反就業服務法，經臺
    灣高雄地方法院判處拘役五十五日，於八十七年九月二十八日易科罰金執行完畢
    ；復於八十六年間，因犯侵占罪，經本院判處有期徒刑四月，於八十九年十二月
    二日執行完畢（以上均不構成累犯）；詎甲○○不知悔改，意圖為自己不法之所
    有，自八十六年七月間某日起，將臺灣電力公司（以下簡稱臺電公司）裝置於其
    經營之高雄市○○區○○街三十五號製冰工廠電度表（電號00－0000－0
    0號，電錶號碼00000000號），擅自將上開電錶箱之第一道及第二道門
    敲開之方法開啟台電公司人員裝置於電錶箱上而委託其保管之電錶箱封印鎖（未
    破壞封印），使該封印失去功能，嗣再將電錶內之３Ｓ連接線中間破壞斷線，使
    電流無法通過，電錶轉速明顯轉慢，致使電錶計度失準，以此方式竊取臺電公司
    之電力。嗣於八十七年四月二十三日上午九時許，在上址為臺電公司稽查員盧清
    源會警查獲，竊取電費共計一百七十八萬二千八百七十五元。
二、案經高雄市政府警察局鹽埕分局移送臺灣高雄地方法院檢察署檢察官偵查起訴。
      理  由
一、訊據上訴人即被告甲○○矢口否認有前揭竊電之犯行，辯稱：該製冰工廠原為我
    父親林連富開設，自八十二年六月一日起，將一、二、三樓出租予蔡萬福，預定
    租至八十七年五月三十一日為止，惟蔡萬福自八十四年一月間起，即因不繳租金
    ，且無權占用四樓，雙方因而興訟，我於八十六年一月收回該房屋，因蔡萬福將
    相關之機器搬走暨將客戶拉走，致製冰廠幾呈停產狀態，但機器必須運轉，才會
    維持一定之用電量，且此期間臺電人員按月抄電錶，亦有二次至現場檢查電錶箱
    ，並無異狀，詎於八十七年四月二十三日以校正電錶為由，會警至現場，逕行將
    電線剪斷，嗣後再要求我賠償二百四十萬四千零九十一元罰款，顯係有人密告欲
    領取獎金，可能是臺電人員勾結密報檢舉人剪斷電流結線，領檢舉獎金，我根本
    不懂電錶之結構，且欠缺電錶之知識，不知如何不破壞封印鎖而竊電，而臺電人
    員查獲時，我並未在場，不知道臺電人員檢查電錶之過程云云。
二、惟查：
（一）被告甲○○所經營之上述製冰工廠電度表，於八十七年四月二十三日上午九時
      許，為臺電公司查獲電度表外部之二次測電流結線（３Ｓ用以作為電流通過電
      錶計量之迴路）中間破壞，使電流無法通過，電錶轉速明顯轉慢，致電錶計度
      失準等情，業經臺電公司稽查員盧清源證述綦詳（見偵查卷第三十七頁、原審
      卷第六十三頁、第八十一頁正、反面、第八十九頁正、反面、第九十七頁、本
      院上訴卷第九十一頁、第九十三頁、第九十四頁、第九十五頁），且證人盧清
      泉會同警員黃峰源及用電人查看前揭電錶時，該電錶之二次側電流結線（３Ｓ
      ）中間破壞斷線，致電錶計量失準，有臺灣電力公司用電實地調查書一份、照
      片三十九張及上開結線（３Ｃ─５５）一條在卷可稽，足認被告甲○○所申請
      使用之電錶外部之二側電流結線係曾經人為破壞無誤。而證人即警員蕭自雄於
      原審證稱：「當時有會同到場，打開電錶箱鉛封有無壞掉我已忘記了，臺電人
      員有向我分析竊電之情形，但時間太久我已記不清」、「（打開電錶有無向你
      講解竊電部份是那部份？）他們一直照相，並很詳細講解，被告甲○○是後來
      才來的」等語（見原審卷第一○七頁），惟台電稽查人員會同警方人員蕭自雄
      、黃峰源、沈炳隆至被告之製冰廠後，係被告母親及妹妹林美伶在場，並由黃
      峰源、沈炳隆在現場警戒，會同打開電錶箱之木板門，再通知被告甲○○到場
      等情，業經證人黃峰源、沈炳隆、林美伶於原審證述明確（見原審卷第九十六
      頁至第九十八頁），是以稽查過程均無違法，亦無可能當埸由臺電人員自行破
      壞電錶內３Ｓ電流線裁贓。況上開電表之二次側電流結線鬆脫對於被告住宅之
      用電有少繳電費之直接利益，故應係該住宅內之人所為，要無疑義。而被告復
      陳稱其家人均不會去碰觸電錶，且衡諸常情，除屋主即被告外應無由他人主動
      為其變動之可能；雖證人林美伶於本院前審調查時證稱：當時我哥哥（即被告
      ）沒有在高雄，他之前都在台北等語（見本院上更一卷第七十八頁），惟八十
      七年四月二十三日被告確曾在場，已詳如前述，顯然證人林美伶於本院前審調
      查時之上開證述並不實在，自不足採信。而被告於本院前審該次調查時供稱：
      我係八十七年十二月始返回高雄定居，在此之前是休假或有事情回高雄辦的時
      候才回來，在竊電的這段時間則不在高雄云云（見本院上更一卷九十年五月十
      七日筆錄），並提出服務證明一紙為證。但被告係自八十五年八月至八十七年
      八月擔任國大代表林忠山自聘助理之情，固有國民大會國大代表林忠山辦公室
      證明書一紙在卷為憑（見原審卷第五十三頁），顯然與被告前開所辯已不一致
      ，且即令被告於該時間內擔任林忠山之自聘助理，然被告亦有返回高雄之時間
      ，亦經其供述無訛，況台北、高雄間之相距並非相當遙遠，亦不得因此而認被
      告不可能竊電。再參酌上開情形，既無可能由台電公司人員故意破壞電表內之
      ３Ｓ電流線以為裁贓，且應係該住宅內之人所為，又被告家人均不會去碰觸電
      錶，復為被告供承在卷，已如前述，則顯然係被告所為，應可認定。
（二）上開電錶中３Ｓ為電流線圈回路之標示，依電錶計量原理，一旦該電流回路被
      破壞，將會減少電錶計量值，又若由電錶外部破壞３Ｓ連接線，則有可能於電
      錶箱封印鎖裝置處加工（即不破壞封印鎖）使電錶箱失去封印功能等情，此有
      台灣電力公司業務處八十八年十二月九日業配計發字第88120155號函附卷可證
      （見原審卷第一二五頁），且證人盧清泉（即查獲之稽查員）於原審、本院前
      審均到庭證稱：被告所使用之電錶箱雖是裝在室外，但有用木板門隔起來，還
      有上鎖鎖住，臺電公司稽查員會同警方稽查時，稽查人員一組六人先到被告辦
      公室，是通知被告之家人來開鎖，否則稽查員無法進去稽查，該電錶箱只要把
      外箱門打開，把封印鎖之孔敲開，不用破壞封印，不用剪斷封印就可以把電錶
      箱打開破壞３Ｓ電流線等語（見原審卷第六三頁、八一頁背面、八六頁、本院
      上訴卷八十九年九月四日訊問筆錄），並提出稽查現場照片、紅色結線遭剪斷
      之照片等在卷足憑，又原審當庭勘驗扣案之電線一組，若將二條紅色電線接合
      ，電流正常，若鬆脫就不能計算電費，亦有勘驗筆錄一紙在卷可憑。再證人盧
      清泉於原審又結證稱：「（二條電線）在電錶箱裡面，電錶箱沒被破壞，但不
      用破壞封印鎖就可以將電錶箱蓋打開，因為封印鎖洞孔很大」等語（見原審卷
      第六十三頁反面），於本院前審復結證稱：「本案因為電錶箱的洞很大，所以
      可以不用剪斷封印就把門打開，第一道門、第二道門因為不必破壞封印也可以
      打開」等語（見本院上訴卷第九十三頁）；另證人翁忠正於本院前審調查時亦
      結證稱：「如果要在３Ｓ線上動手腳必須破壞封印鎖、封印鎖可以加工，現在
      外面有一種工具可以把封印鎖打開，台電公司員工不見得可以看得出來」「如
      果要竊電，只要剪斷電表箱裡面的電線就能夠竊電，不必將瓦時器和乏時器之
      封印鎖破壞」等語（見本院上訴卷第七十三頁、上更一卷第四十七頁），則前
      揭電錶箱因有封印鎖之裝置，如欲破壞電錶內之３Ｓ連接線，僅須打開電錶箱
      之第一道及第二道門，而打開該二道門之方法，除破壞封印鎖外，亦可以加工
      方式為之，即以敲開方法開啟封印鎖，雖不破壞封印，但已使該封印失去功能
      ，足證被告僅須以加工方式敲開之方法開啟封印鎖，雖未破壞封印即足以破壞
      電錶中之３Ｓ電流線，以減少電錶計量值之方法竊電，被告所辯稱：本件電錶
      之封印鎖並未破壞，又該電錶係屬ＣＴ錶，欲接觸３Ｓ電線，需觸動二道封印
      鎖，我不可能有此技術不破壞封印鎖剪斷３Ｓ電線，應係臺電人員所為，況扣
      案３Ｓ電線係以外觀上可以看出剪斷後用膠布包著之拙劣方法，非我所為云云
      ，要難採信，顯見被告擅自將電錶箱之第一道及第二道門敲開之方法開啟封印
      鎖（未破壞封印），使該封印失去功能，嗣再將電錶內之３Ｓ連接線中間破壞
      斷線，使電流無法通過，電錶轉速明顯轉慢，致使電錶計度失準而竊電，堪以
      認定。
（三）被告所經營之製冰廠於查獲當日，機器確有運轉營業，且被告甲○○於偵查及
      原審審理時均供稱：八十三年間製冰廠租給蔡萬福使用，八十六年一月一日才
      收回使用，收回後我又重申請一張牌照，從何時開始經營我要再查資料，且冰
      廠大都是我妹妹在經營，我是從八十六年七月以玉園冰行名義申請後才又開始
      製冰等語（見偵查卷第二十四頁、原審卷第四十六頁、第六十三頁），另證人
      林美伶（即被告之妹）亦於原審審理時證稱：被查獲當天我有製一些碎冰出售
      等語（見原審卷第九十七頁背面），復有玉園冰行申請營業設籍課稅之高雄市
      稅捐稽徵處鹽埕分局八十六年七月二十五日高市稽鹽（工）字第一五二四號函
      一件在卷可稽（見原審卷第八十二頁），證人盧清泉亦於本院前審到庭證稱：
      依電流使用情形可以判斷該製冰廠確實有在營業等語（見本院上訴卷第九十一
      頁），且證人即上開製冰廠原承租人蔡萬福於原審調查時證述：「（你的製冰
      設備何時運走？）我的東西都沒有運走，被他們繼續使用，有的拿去賣掉」、
      「（被告收回冰廠是否有在經營製冰廠？）繼續在經營該冰廠。目前還在經營
      中」等語（見原審卷第四十五頁），顯然被告確有於八十六年七月間起，從事
      經營製冰工作，復觀諸被告用電資料明細表，與去年同時期之用電量每月相差
      達萬度以上，而於查獲後用電量即暴增二至三倍，此有海量實業股份有限公司
      用電資料明細表三紙在卷可考（本院上訴卷第五十八頁至六十頁），是被告辯
      並無冰桶等製冰設備故不可能用太多電云云，已不足採信。且被告雖稱其係於
      八十六年一月初收回上開冰廠，惟被告既自八十六年七月起始以玉園冰行名義
      申請營業設籍課稅，且自八十七年六月間起始有較明顯之增加，亦有用電資料
      明細表一紙附於原審卷內（見原審卷第一五三頁），再參以被告亦供稱：蔡萬
      福交還冰廠後，並未真正經營，但必須維持運轉以保護製冰機器，自難認被告
      自八十六年一月間起即開始竊電，顯然被告應係自八十六年七間起竊電較為合
      理，而被告自八十六年七月起至八十七年四月止之竊電金額，依台電公司以被
      告自八十六年四月至八十七年四月（合計十三個月）經統計應追償電費總額為
      二百四十萬四千零九十一元比例計算，被告於八十六年七月至八十七年四月（
      合計十個月）竊電總額應為一百七十八萬二千八百七十五元。至證人盧清泉於
      本院前審雖證稱：八十七年一月十六日去檢查時，電線有被剪斷情事，但電線
      有接好，電流有通過，沒有竊電情形，所以我們沒有照相等語（見本院上訴卷
      第九十五頁），惟與證人翁忠正於本院前審調查時所結證稱：八十七年一月我
      們沒有檢查電錶；因為本件是高壓電錶稽查股要不定期稽查，他們發現有問題
      就會配合檢驗股再去查核等語（見本院上訴卷第七十一頁、第七十二頁），顯
      不相符，則八十七年一月間臺電公司員工盧清泉、翁忠正去檢查系爭電錶時，
      顯未詳細檢查電錶，致未發現有竊電之情形，證人盧清泉前述證詞，自係推託
      其未發現竊電責任之詞，尚難為被告有利之認定。
（四）雖被告選任辯護人要求臺電公司高雄營業處提供檢舉人資料，經本院前審向該
      營業處函詢，臺電公司高雄營業處則函稱竊電成案應依現場證物為要件，檢舉
      人僅為提供訊息，其資料保密以防受害之情，有臺電公司高雄營業處九十年二
      月二十六日高區費稽字第九００二─０三三０號函一紙附卷可憑。是本院認檢
      舉係提供竊電訊息，是否有竊電情事，仍應依現場查獲時之電錶顯現之情況等
      客觀證據證明之，本件臺電公司稽查股會同警方確實查獲被告申請使用之電錶
      測電流結線（３Ｓ電線）有破壞，使電流無法通過之情形，已如上述，而該電
      錶又係被告以木板隔著並以鎖鎖住，外人若欲動手腳破壞該結線，尚需經被告
      或其家人之同意進入屋內始得為之，況依電力公司出具之八十四年至八十七年
      十一月間之用電明細表（附於偵卷第四○頁及本院前審卷內）觀之，八十七年
      四月二十三日查獲後，自八十七年六月起均增至一萬三千八百度以上（查獲前
      之八十六年間至八十七年四月間均用電三千至四千度左右，與去年同時期之用
      電量相差約二至三倍，又臺電公司八十七年五月份之計費係以八十七月三月三
      十一日起至八十七年四月二十八日止，故查獲後用電量應以八十七年六月份為
      準），是以依用電明細表足以證明查獲前後用電明顯增加，被告所辯：應係台
      電人員破壞３Ｓ電線或檢舉人陷害欲領檢舉獎金云云，尚屬憑空憶測，並無實
      據以實其說，洵不足採。被告辯護人要求本院傳訊檢舉人，依前開說明，本院
      認為已無必要，爰不予傳訊。
（五）被告選任辯護人另聲請臺灣電力公司高雄營業處檢送系爭電表歷年之「定期Ｃ
      Ｔ倍比測試表」，欲證明被告所申請使用之系爭電表歷年均經臺電人員檢驗，
      均正常云云，經該公司檢附系爭電錶民國七十七年至八十七年四月二十三日之
      「封印紀錄」，惟該公司對於高壓電錶用戶所作之「定期ＣＴ倍比測試」，係
      由檢驗股對用戶之電錶不定期作重新程式再封印或配合稽查股再封印，係針對
      電錶測試或再封印之紀錄，此情業經台灣電力公司鳳山營業處翁忠正、林耀堂
      到庭說明在卷（見本院上訴審八十九年八月三日訊問筆錄），是以被告所使用
      之電錶雖歷年均經台電人員檢驗均無異狀，而重新封印，惟八十七年四月二十
      三日業經台電公司查獲電度表外部之二次測電流結線被破壞、剪斷，使電流無
      法通過，致電錶計度失準等情，已如上述，是以台電公司檢送之定期ＣＴ倍比
      測試表，尚難採為對被告作有利認定。
（六）綜上所述，被告前述所辯，顯係事後卸責之詞，不足採信，本件事證明確，被
      告之犯行堪以認定。
三、查台電公司在用戶電度表上裝置之封印，係用以證明為電力公司所加封，即與刑
    法第二百二十條第一項所稱足以為表示其用意之證明者相當，自應以文書論，且
    已隨同出租之電度表，由用戶保管，如加以毀壞或致令不堪用，即應成立毀損文
    書罪；核被告甲○○擅自將臺電公司交其保管之電錶箱第一道及第二道門敲開之
    方法開啟封印鎖（未破壞封印），使該封印失去功能，再將電錶內之３Ｓ連接線
    中間破壞斷線，使電流無法通過，致電度表失效不準而竊取電力，所為係犯刑法
    第一百三十八條毀損公務員職務上掌管之文書罪、電業法第一百零六條第三款之
    罪，所犯前述二罪有方法結果之牽連關係，應從一重之刑法第一百三十八條之罪
    處斷，公訴人起訴書雖未論及刑法第一百三十八條之毀損公務員職務上掌管之文
    書罪，惟此部分與起訴部分既有牽連犯之裁判上一罪關係，本院自得併予審判。
    又中華民國九十年一月四日修正，同年月十日經總統公布施行之刑法第四十一條
    規定：「犯最重本刑為五年以下有期徒刑之刑之罪，而受六個月以下有期徒刑或
    拘役之宣告，因身體、教育、職業、家庭之關係或其他正當事由，執行顯有困難
    者，得以一元以上三元以下折算一日，易科罰金。但確因不執行所宣告之刑，難
    收矯正之效，或難以維持法秩序者，不在此限。」，並於九十年一月十二日生效
    ，惟此乃執行問題，被告之行為在九十年一月十二日之前，其所犯最重本刑為五
    年以下有期徒刑，自應適用上開修正後之規定，准予諭知易科罰金之折算標準，
    並無刑法第二條第一項規定之比較，併予敘明。
四、原審予以論罪科刑，固非無見，惟查：（一）台電公司在用戶電度表上裝置之封
    印，係用以證明為電力公司所加封，核與刑法第二百二十條第一項所稱足以為表
    示其用意之證明者相當，自應以文書論，且已隨同出租之電度表，由用戶保管，
    如加以毀壞或致令不堪用，即應成立毀損文書罪，本件被告甲○○係將臺電公司
    交其保管之電錶箱第一道及第二道門敲開之方法開啟封印鎖（未破壞封印），使
    該封印失去功能，再將電錶內之３Ｓ連接線中間破壞斷線，使電流無法通過，致
    電度表失效不準而竊取電力，已如前述，所為係犯刑法第一百三十八條、電業法
    第一百零六條第三款之罪，原判決主文僅記載被告損壞電度表之構造，使電度失
    效不準竊電罪，未論以刑法第一百三十八條之毀損文書罪，已有未洽。（二）中
    華民國九十年一月四日修正，同年月十日經總統公布施行之刑法第四十一條規定
    ：「犯最重本刑為五年以下有期徒刑之刑之罪，而受六個月以下有期徒刑或拘役
    之宣告，因身體、教育、職業、家庭之關係或其他正當事由，執行顯有困難者，
    得以一元以上三元以下折算一日，易科罰金。但確因不執行所宣告之刑，難收矯
    正之效，或難以維持法秩序者，不在此限。」，被告之行為在九十年一月十二日
    之前，又被告所犯電業法第一百零六條第三款之竊電罪，係最重本刑五年以下有
    期徒刑之罪，且被告之宣告刑係為有期徒刑六月以下，復無因不執行所宣告之刑
    ，難收矯正之效，或難以維持法秩序之情形，揆諸首揭規定，自應適用裁判時法
    律，應予諭知易科罰金之折算標準。原審既判處被告有期徒刑六月以下，自應併
    諭知易科罰金之折算標準，原審未諭知易科罰金之折算標準，即有違誤。被告上
    訴意旨，否認犯罪，雖無理由。惟原判決既有上開可議，仍應由本院予以撤銷改
    判。爰審酌被告竊電時間非短，且金額不少，而犯罪後飾詞圖卸，尚未與臺電公
    司達成和解等一切情狀，量處有期徒刑五月，並諭知易科罰金之折算標準。
據上論結，應依刑事訴訟法第三百六十九條第一項前段、第三百六十四條、第二百九
十九條第一項前段、電業法第一百零六條第三款、刑法第十一條前段、第一百三十八
條、第五十五條、第四十一條第一項、罰金罰鍰提高標準條例第一條前段、第二條決
如主文。
本案經檢察官陳國全到庭執行職務。
中      華      民      國    九十三    年      九      月     十四     日
                              臺灣高等法院高雄分院刑事第七庭
                                  審判長法官  李春昌
                                        法官  莊飛宗
                                        法官  黃憲文
右正本證明與原本無異。
如不服本判決應於收受本判決後十日內向本院提出上訴書狀，其未述上訴理由者，
並得於提起上訴後十日內向本院補提理由書狀（均須按他造當事人之人數附繕本)「
切勿逕送上級法院」。
                                      書記官  黃英彥
中      華      民      國    九十三    年     九      月     十五     日
附錄：本判決論罪科刑法條：
電業法第一百零六條：有左列行為之一者為竊電，處五年以下有期徒刑、拘役或五百
                    元以下罰金：
            第三款：損壞或改變電度表、無效電力計、其他計電器之構造，或以其
                    他方法使其失效不準者。
中華民國刑法第一百三十八條：
毀棄、損壞或隱匿公務員職務上掌管或委託第三人掌管之文書、圖畫、物品，或致令
不堪用者，處五年以下有期徒刑。
